【裁判字號】    88,上更(一),33
【裁判日期】    900515
【裁判案由】    撤銷讓渡行為
【裁判全文】
臺灣高等法院臺中分院民事判決  八十八年度上更(一)字第三三號
      上  訴  人  乙○○
      被上訴人    甲○○
右當事人間撤銷讓渡行為事件，上訴人對於中華民國八十六年八月十八日臺灣臺中地
方法院八十六年訴字第一三七○號第一審判決提起上訴，經最高法院第一次發回更審
，本院判決如左：
      主      文
上訴駁回。
第二審訴訟費用由上訴人負擔。
      事      實
甲、上訴人方面：
一、聲明：求為判決：
（一）、原判決廢棄。
（二）、被上訴人甲○○與丙○○間就坐落台中縣沙鹿鎮○○段七三０－一二八號土
        地上之建物即門牌台中縣沙鹿鎮○○路十四－二號所為之讓渡行為應予撤銷
        。
二、陳述：除引用原判決書之記載外，補稱：
（一）、上訴人起訴主張撤銷被上訴人間就坐落台中縣沙鹿鎮○○段七三０－一二０
        地號上建物之讓渡行為，係僅針對編號Ａ３即門牌台中縣沙鹿鎮○○路十四
        之二號房屋所為之讓渡行為，合先敘明。
（二）、本件上訴人係依民法第二百四十四條第一項之規定提起。按債務人所為之無
        償行為，有害及債權者，債權人得聲請撤銷之，民法第二百四十四條第一項
        定有明文。又債務人以其所有之不動產設定抵押權，同時向他人借貸款項，
        其設定抵押權之行為，固屬有償行為，若先有債權之存在，而於事後為之設
        定抵押權者，如無對價關係，即屬無償行為。倘有害及債權，則債權人自得
        依民法第二百四十四條第一項之規定撤銷之（最高法院五十一年台上字第三
        五二八號判例意旨參照）。被上訴人甲○○抗辯在被上訴人丙○○未變更起
        造人名義前，被上訴人甲○○已陸續借貸被上訴人丙○○新台幣（下同）四
        百萬元，於變更後再借貸二百萬元，準此，被上訴人丙○○乃向被上訴人甲
        ○○借款在先，被上訴人丙○○再以系爭房屋讓渡與被上訴人甲○○供擔保
        在後。另觀被上訴人甲○○於民國八十九年一月六日準備書（三）狀中稱：
        「由此以觀，丙○○首度支票無法兌現之日為同年八月三十一日，乃在被上
        訴人方面交付六百萬之後，被上訴人又如何預卜先知丙○○因消費借貸而將
        編號Ａ３建物起造人名義變更充作擔保之行為，會侵害丙○○之債權．．．
        」，足認被上訴人間係借貸在前，擔保在後，依前開說明，即屬無償行為。
（三）、上訴人對於被上訴人丙○○之工程款債權乃在雙方簽訂工程契約時已成立，
        被上訴人甲○○辯稱被上訴人丙○○退票後上訴人才取得債權，並不實在。
        經查：
        (1)上訴人持有被上訴人丙○○簽發一百三十萬元之支票，依雙方工程合約書
          之記載，此等支票係第四期、第五期及第六期工程款，此有被上訴人陳春
          景支付工程明細表可證。被上訴人辯稱係預支款，已不為另案即台灣台中
          地方法院豐原簡易庭八十六年度豐簡字第一七○號所採信，嗣上訴後，又
          遭台灣台中地方法院以八十六年度簡上字第三四一號判決被上訴人丙○○
          敗訴。原審未察，竟採信被上訴人丙○○之主張認定係預支工程款，實有
          未洽。
        (2)上訴人與被上訴人丙○○係於八十五年三月二十二日簽訂工程合約書，其
          第五條約定： 建築金額00000000－0000000=0000000元，分為玖期平均付
          款，應付期款分為基礎、壹樓、貳樓、參樓、肆樓、外部粉刷及內部水泥
          粉刷.... 以下附表，上訴人於簽約時即取得按期施工之工程款請求權，
          上訴人對被上訴人丙○○之債權早於八十五年三月二十二日簽訂工程合約
          書時即已發生。
        (3)第四期工程即參樓樑板係於八十五年六月十四日完成，上訴人於八十五年
          六月十七日請款；第五期工程即肆樓樑板完成，上訴人於八十五年七月七
          日請款；第六期工程上訴人於八十五年八月十二日內外部粉刷完成，於八
          十五年八月十五日請款。被上訴人丙○○即於上訴人請款日開立系爭支票
          交付上訴人。
        (4)被上訴人甲○○抗辯被上訴人丙○○就編號Ａ３建物起造人變更名義時，
          上開一百三十萬元之支票債權尚未存在，與事實未符。上訴人係分別於八
          十五年六月十七日、八十五年年七月七日、八十五年八月十五日基於工程
          合約書取得按期施工之工程款請求權，請款取得系爭支票，而系爭支票發
          票日固為八十五年九月三十日、八十五年十月八日、八十五年十月三十日
          、八十五年十一月一日，惟系爭支票乃被上訴人丙○○用以清償其積欠上
          訴人之工程款。按因清償債務，而對於債權人負擔新債務者，除當事人另
          有意思表示外，若新債務不履行時，其舊債務仍不消滅，此即民法第三百
          二十條所規定之間接給付。系爭支票於發票日屆至經上訴人提示不獲兌現
          ，上訴人本於工程合約之按期施工之工程款請求權並未消滅，被上訴人林
          文達扭曲法律見解，指系爭讓渡行為係發生於八十五年七月一日，當時上
          訴人之債權尚未發生云云，洵非屬實。
        (5)上訴人於八十五年一月三十一日完成工地基礎，八十五年四月二十七日灌
          壹樓板，八十五月四月二十九日第一次請款，八十五年五月二十日灌貳樓
          板，八十五年六月六日進水泥五○包，開始內部粉刷，八十五年七月六日
          進水泥五０包，開始內外部粉刷，八十五年八月十二日進水泥一○○包，
          進行內外部水泥粉刷，八十五年九月十一日進水泥六○包，繼續內外部水
          泥粉刷，以上水泥共二六○包，均有憑證可證，並有混凝土公司之業務課
          長李明和可以證明，迄八十五年十月八日，被上訴人丙○○之支票被拒絕
          往來時，上訴人始於八十五年十月九日被迫停工。
        (6)綜上，上訴人與被上訴人丙○○之工程合約簽訂於八十五年三月二十二日
          ，上訴人於簽約當時即取得按期施工之工程款請求權，亦即上訴人對陳春
          景之債權早於八十五年三月二十二日簽訂工程合約書當日已發生。被上訴
          人甲○○於八十九年一月十八日準備書狀中辯稱在八十五年七月一日變更
          建物起造人名義之前，被上訴人丙○○退票金額僅四十萬元，充其量上訴
          人僅四十萬元之債權未獲清償，顯然混淆「工程款債權」與「票據債權」
          ，且與前述民法第三百二十條規定相違。
（四）、上訴人於八十六年十二月十日上訴理由狀上訴理由二之第三點已詳述否認丙
        ○○與甲○○間有借貸之實，依被上訴人於原審提出之答辯狀，均稱借貸方
        式為分期交付方式，每次均應先扣除利息及代書費用。嗣提出借貸之證明竟
        改為，甲○○由原先存放姑母林媛及叔父林崑鐘之帳號內，依約於八十五年
        四月二十七日、五月二日、二十五日、六月五日、七月二十二日及八月二十
        二日分六次，每次交付一百萬元。查此金額與所稱先扣除利息及代書費用已
        有不符，況被上訴人甲○○生於五十四年八月六日，年僅三十二歲，如何富
        有資力借貸於人？所稱姑母林媛、叔父林崑鐘帳戶內金錢如何能證明為被上
        訴人甲○○寄放？而取款憑條上雖有丙○○簽收字樣，亦無法證明並非臨訟
        杜撰，如確實由丙○○取用，何以其取得六百萬元欲給付工程款，竟未全數
        給付，僅付予上訴人四百一十萬元？又何以土地抵押權人之一為甲○○，另
        為林江愛絹？疑點重重，上訴人否認被上訴人間確有六百萬借貸事實，被上
        訴人應負舉證責任。證人林崑鐘既為被上訴人甲○○之叔父，又為借貸來源
        之人，其證詞自難期公允。上訴人並再三要求提出被上訴人提出資金證明、
        借款證明（詳見八十七年三月二日上訴理由狀），然未經更審前本院所採，
        並遽信證人林崑鐘之證詞，令人不服。
（五）、被上訴人於原審答辯狀指甲○○交付丙○○之日期分別為八十五年四月二十
        七日、五月二日、二十五日、六月五日、七月二十二日及八月二十二日，即
        由原先存放於姑母林媛及叔父林崑鐘之帳號內，分六次交付，然於原審所提
        出之取款條僅有五張，另一張則係支票而非取款條，此情與所述主張自帳號
        內取款交付已有不符。且此五張取款條既均為林崑鐘、張林媛在豐原信用合
        作社之帳戶，理應相同。然八十五年四月二十七日張林媛名義之取款條上有
        豐原信用合社及承辦人員戳章，餘四張取款條則均未有戳章，其真實性未經
        向豐原信用合作社函查，何能置信。被上訴人主張借貸之事，上訴人自始至
        終否認，被上訴人固提出取款條影本五張及支票影本乙紙，惟均為上訴人否
        認此與借貸有關。上訴人再三請被上訴人舉證，其卻無法舉證。被上訴人或
        稱丙○○之六百萬借貸，分六次借，每次借一百萬元，先扣除利息及代書費
        用；或稱分六次借，每次交付一百萬元，前後主張矛盾，令人難以輕信。被
        上訴人主張六次借貸年度均為八十五年日期及扣除利息、代書費後之金額分
        別為：四月二十七日：九十七萬六千元。五月二日：九十六萬二千五百元。
        五月廿五日：九十七萬六千元。六月五日：九十七萬六千元。七月二十七日
        ：九十七萬六千元。八月二十二日：九十四萬六千元。六次借貸扣除利息及
        代書費後之金額不一。依吾人經驗，代書費與借貸期間長短無關，本件只設
        定土地抵押一次，建物起造人名義變更一次，何須每次扣除代書費，每次借
        貸之代書費為何，應由被上訴人舉證以實其說。另在利息部份，約定利息若
        干，每次借款期間長短如何，預扣之利息如何計算，均未見被上訴人說明。
        且被上訴人與其叔父林崑鍾代書，專司地下借貸，帳戶進出頻繁，其僅提出
        取款條影本五張，如何證明與本件借貸有關，縱被上訴人甲○○之帳戶有金
        額支出，亦無法證明係借予被上訴人丙○○。所稱借錢係按工程進度，惟被
        上訴人丙○○借錢用途係作為給付工程款，然六次借款時間與工程進度不符
        ，亦與上訴人領款時間不相符合，況第一、二次借款相隔五天，第二、三次
        相隔二十三天，第三、四次相隔十一天，第四、五次相隔五十二天，第五、
        六次相隔二十六天，借款間距與工程進度根本無關。被上訴人甲○○稱第一
        次借款在八十五年四月二十七日，當時房子蓋到二樓（上訴人在八十五年五
        月二日才蓋二樓），並不實在，其他五次借款時間與工程進度以及上訴人領
        款時間有何關連，被上訴人均未舉證以實其說。
（六）、被上訴人甲○○與丙○○間並無借貸事實，被上訴人辯稱借貸屬實，並未詐
        害上訴人債權等語，並不足採。查：(1)被上訴人主張借貸之事，為上訴人自
        始否認，被上訴人固提出取款條影本五張及支票影本乙紙，惟均為上訴人否
        認此與借貸有關。依常情，被上訴人之叔父林崑鐘為專營地下錢莊借貸之人
        ，必會要求被上訴人丙○○書立本票或支票或借據等憑證，豈有可能僅要求
        其於取款條影本上簽名？(2)八十五年十月八日支票拒絕往來，上訴人於十月
        十一日發存證信函予被上訴人甲○○及建照上全部起造人，並於八十五年十
        月中旬親訪被上訴人甲○○，其表示僅為泥水工，與母親林江愛絹就借貸及
        設定抵押及變更建物起造人名義等事不知情，並表示應無此事，且亦無能力
        購買。當時被上訴人甲○○寫了林崑鐘電話交予上訴人，上訴人才於翌日拜
        訪林崑鐘，方知林崑鐘經營地下錢莊生意，被上訴人甲○○今稱因年幼故將
        錢交由林崑鐘保管運用，然於上訴人拜訪時，並未作如此辯解，且迄今被上
        訴人甲○○亦無法提出資力證明，難認確曾將錢交由林崑鐘保管運用。事實
        上，林崑鐘專營地下錢莊生意，存摺進出頻繁，金額龐大，非有確切證明，
        何能證明提出之五張取款條所示之存款確由被上訴人丙○○領取，而與其他
        借貸之人無關。(3)又被上訴人稱借予被上訴人丙○○之金錢係依工程進度借
        貸作為給付工程款之用，然其提出之借錢日期與工程進度不符，上訴人業已
        提出說明。而被上訴人丙○○均開立其在台灣銀行大雅分行甲存帳號：六三
        九七五四號之支票給付工程款，依鈞院函查結果及被上訴人所提之借款明細
        表比對，可知被上訴人丙○○之甲存帳戶於被上訴人甲○○所指之借貸日期
        均未將所稱金額匯入。而觀被上訴人丙○○之退票記錄：八十五年七月十日
        至八十五年八月十九日間退票共一百零五萬一千元，均有補足註銷記錄，此
        一百零五萬一千元應與被上訴人甲○○無關，八十五年七月十七日上訴人尚
        匯入五十四萬四千二百五十元入被上訴人丙○○甲存帳戶。於此期間，依被
        上訴人甲○○主張於八十五年七月二十二日、八十五年八月二十二日各借予
        被上訴人丙○○二百萬元，果有此事實，何以被上訴人丙○○仍然退票，綜
        上，被上訴人間確無借貸事實，爰訴請判決如上訴聲明。
三、證據：除引用原審及前審之立證方法外，並聲請調閱五張取款條之帳戶存摺正本
    。
乙、被上訴人方面：
一、聲明：求為判決如主文所示。
二、陳述：除引用原判決書之記載外，補稱：
（一）、上訴人於原審起訴狀訴之聲明第一項記載「被告甲○○與丙○○就台中縣沙
        鹿鎮○○段七三○之一二八地號土地上地上物所為之讓渡行為應予撤銷」等
        語，而上開七三○之一二八地號土地上之地上物係指門牌號碼台中縣沙鹿鎮
        ○○路一四之二號之建物（原審卷第四頁反面、三十七頁反面、七十八頁正
        面、九十八頁正面），上開情事亦有附件一台灣台中地方法院囑託查封登記
        函可稽，另原審審判長就上開情事亦行使闡明權，上訴人則明確主張上開建
        物為「建照編號Ａ３沙鹿鎮忠貞（誤載為中正）路十四之二號」云云，亦有
        原審卷八十六年七月二十一日言詞辯論筆錄可稽，上訴人所主張撤銷讓渡行
        為之建物為編號Ａ３之門牌號碼沙鹿鎮○○路一四之二號之建物，並未涉及
        編號Ａ８之建物。
（二）、上訴人於原審主張不能併存之二種訴訟標的，即民法第二百四十四條第一項
        及第二項，且亦未為先位、備位之聲明，其以單一之聲明，主張數項不能併
        存之訴訟標的，不能併存之數種訴訟標的能否為訴之重疊之合併，殊值深究
        。經查：上訴人於原審起訴狀主張本件訴訟標的為民法第二百四十四條第一
        項及第二項，然有償行為及無償行為乃不能併存之主張，究與何者為是，互
        相矛盾，且債權人即上訴人之舉證責任亦不相同，觀諸民法第二百四十四條
        第一、二項之規定甚明，按原告以單一之聲明，主張數項訴訟標的，並未請
        求法院選擇其中之一裁判，亦未定有先後之順序，而係請求法院就各該訴訟
        標的同時為裁判者，此為訴之重疊之合併（最高法院著有八十四年台上字第
        二一二四號裁判要旨可資參照），上訴人於原審主張本件訴訟標的為民法第
        二百四十四條第一項及第二項云云，且未請求法院選擇其中之一裁判，亦未
        定有先後之順序，應屬訴之重疊之合併。次按，「原審認定上訴人應負民法
        第一百零三條及第一百六十九條所定授權人之責任，然前者係合法代理，後
        者為表見代理，二者不能併存究以何者為是，互見矛盾，且未說明上訴人何
        以應負民法第一百六十九條所定授權人責任之依據，自有判決不備理由之違
        法；租約之無效與租約之終止不同，前者租約因無效而不存在，出租人之地
        位亦歸於消滅，自無租賃物返還請求權可資行使，後者出租人因租約終止而
        得行使租賃物返還請求權，為契約終止後發生之法律上效果，故租約無效與
        租約之終止效果，不能併存，最高法院亦分別著有七十九年台上字第一九○
        五號及七十七年台上字第一五六六號裁判要旨可資參照，上訴人於原審之起
        訴，僅為單一之聲明，竟為不能併存且互相矛盾之主張，應屬違法。
（三）、按當事人於言詞辯論時所為之自認，除依民事訴訟法第二百七十九條第三項
        規定撤銷其自認外，在辯論主義所行之範圍內有拘束法院之效力（最高法院
        著有八十一年台上字第一五一六號裁判要旨可資參照），經查：上訴人於一
        審八十六年七月二十一日言詞辯論期日首度自認，本件為設定抵押，應係有
        償行為等語，另於本院前審八十七年二月十八日準備程序期日經受命法官提
        示取款條時，再度自認他（指甲○○）有借給他（指丙○○），依取款條看
        應沒錯等語（本院前審卷第七三頁），上訴人上開陳述參照民事訴訟法第二
        百七十九條第一項之規定，應屬自認，上訴人既自認丙○○變更建造執照起
        造人名義之行為屬有償行為等語，已如前述，除依民事訴訟法第二百七十九
        條第三項規定撤銷其自認外，在辯論主義所行之範圍內有拘束法院之效力
        （參照最高法院八十一年台上字第一五一六號裁判要旨），故上訴人如欲撤
        銷丙○○與甲○○間變更建造執照起造人名義之行為，即須就民法第二百四
        十四條第二項所定，受益人於受益時亦知其情事乙節負舉證責任（最高法院
        五十三年台上字第二三五○號裁判意旨），上訴人迄今並未就民法第二百四
        十四條第二項所定，受益人於受益時亦知其情事乙節負舉證責任，即遽謂詐
        害行為云云，顯於法未合，末查，上訴人於一審及本院前審二度自認丙○○
        與甲○○間屬有償行為，已如前述，卻又於本件訴訟於八十九年三月十七日
        行準備程序時，明確主張本件訴訟標的僅依民法第二百四十四條第一項主張
        （見本院卷第一宗第一六一頁）；換言之，上訴人一面自認丙○○與甲○○
        間屬有償行為，一面又主張本件訴訟標的為民法第二百四十四條第一項即無
        償行為之撤銷，二者互為矛盾，可認上訴人之上訴顯無理由。
（四）、被上訴人丙○○將編號Ａ３建物起造人名義變更予被上訴人甲○○之時，編
        號Ａ３建物屬未完工之建物，完成進度僅達23.3%，有台中縣政府工務局文
        函及建造執照變更起造人名冊可稽，依上訴人與丙○○所訂工程合約書第五
        條可知工程總價為一千二百九十七萬三千元，故完成進度23.3%時，上訴人
        可領取工程款價額為三百零元萬二千七百零九元（00000000*23.3%=0000000
        ）；然依上開合約書第四條之規定，編號Ａ５之建物由上訴人向丙○○購買
        ，價額為四百一十萬元，於完成進度23.3%，上訴人應繳之房地價款為九十
        五萬五千三百元（0000000*23.3%=955300元），亦即編號Ａ３建物起造人變
        更時，上訴人可領工程款為三百零二萬二千七百零九元，應付房地價款為九
        十五萬五千三百元，二者相抵；工程款之餘額為二百零六萬七千四百零九元
        （0000000-000000=0000000），於丙○○將編號Ａ３建物起造人名義變更予
        被上訴人甲○○時，丙○○至多僅積欠上訴人工程款二百零六萬七千四百零
        九元，然上訴人自認丙○○已給付之工程款為四百一十萬元，另除本件支票
        款一百三十萬元外，丙○○尚積欠伊工程款三百二十一萬零九百四十元云云
        ，足證丙○○將編號Ａ３建物起造人名義變更予被上訴人甲○○時之工程款
        二百零六萬七千四百零九元早已清償完畢，本件支票款一百三十萬元明顯為
        編號Ａ３建物起造人名義變更後，上訴人對丙○○所取得之債權，綜上所陳
        本件支票款一百三十萬元之債權，係上訴人於編號Ａ３建物起造人名義變更
        後，對丙○○所得之債權，於編號Ａ３建物起造人名義變更之時，該債權尚
        未存在。
（五）、證人林崑鐘於原審到庭證稱：「甲○○是我大哥之兒子，林江愛絹是我大嫂
        ，設定七百二十萬，實際借款六百萬，又怕借了錢不蓋房子，因此協議蓋到
        那裏借到那裏，借款時即有設定，甲○○與丙○○間確有借款行為，我大哥
        病逝前大嫂、姪兒年紀尚輕，資金均是我在運用，（法官問：借款是否確為
        甲○○、林江愛絹借款）是，房子未蓋好無法設定擔保本來該房子也是設
        定範圍，才會以變更方式變更起造名義」等語（原審卷第七十九反面、八十
        頁及其反面），證人林崑鐘上開證言證諸附卷之抵押權設定契約書（載明地
        上建物亦包括為抵押標的物），甲○○及林江愛絹之他項權利證明書、豐原
        市信用合作社取款憑條及存摺影本皆相吻合；另證人林崑鐘於本院前審到庭
        證稱：「丙○○與合建之地主商量，提供合建之土地設定抵押，因土地已經
        有蓋房子，價值不夠，當時借錢時，房子只蓋到二樓，我叫他們變更起造人
        給我們當擔保，等將來房子蓋好以後，辦理保存登記，我們分別於八十五年
        四月二十七日給他九十七萬六千元、八十五年五月二日給他九十六萬二千五
        百元、八十六年五月廿五日九十七萬六千元、八十六年六月五日九十七萬元
        六千元、八十五年七月二十二日九十七萬六千元、八十五年八月廿二日九十
        四萬六千元，以上一共六次，本來每月要付給他一百萬元，因預扣利息、代
        書費用及起造人名義變更之契稅，所以每次所付的不同，但是最後我們有會
        算，所以最後一次只付九十四萬六千元，因我姪兒甲○○早就喪父，他的財
        務交給我處理，都用我及我姐姐之帳戶的取款條給他們領，因怕借了錢，不
        蓋房子，所以他蓋到一個程度，便拿錢給他」等語（本院前審卷第三十九反
        面、四十頁及反面），證人林崑鐘上開證言亦與一審到庭所為之證言相符，
        其歷次到庭所為之證言皆與被上訴人所提附卷之抵押權設定契約書、甲○○
        及林江愛絹之他項權利證明書、豐原市信用合作社取款憑條及存摺影本等相
        關證物記載之內容互相吻合，至為明顯。
（六）、按民法第二百四十四條第二項規定之撤銷權成立要件，不但須債務人於行為
        時明知有損害於債權人之權利，且須受益人受益時亦知其情事，而此項撤銷
        權要件之存在，則應由債權人負舉證之責；債務人處分其現有財產而得有相
        當之對價者，非必生資力減少之結果，因此不得概謂為詐害行為又清償現
        存債務，雖積極財產不免減少，但同時又減少其消極財產，故亦無詐害行為
        可言（最高法院著有五十三年台上字第二三五○號民事判決可稽），經查：
        被上訴人丙○○於八十五年七月一日將編號Ａ３未完工建物申請變更建造執
        照起造人，並於同年月十六日經台中縣政府工務局同意變更起造人名義，有
        台中縣政府八十五年七月十六日八五工建字第一八○三九九號函可稽，於丙
        ○○未申請變更起造人名義之前，被上訴人甲○○已陸續借貸丙○○四百萬
        元，變更後復於同年七月二十二日及八月二十二日分別再借貸二百萬元，含
        預付之利息及代書費用等，亦有支票及取款憑條可稽，丙○○雖將編號Ａ３
        未完工建物之起造人名義變更為被上訴人甲○○，然同時亦獲得二百萬元相
        當之對價，而上訴人竟執此謂詐害行為云云，實難苟同。依上訴人於本院卷
        第五八頁所製作之丙○○支付工程款明細表之記載可知，在八十五年八月十
        八日之前，被上訴人丙○○所交付上訴人之支票皆有兌現，同年八月三十一
        日為首度支票無法兌現之日，面額為二十萬元，退票後被上訴人丙○○僅交
        付上訴人現金十萬元，此詳編號-3。另觀被上訴人丙○○歷次退票金額之統
        計：(1)85/08/31退票十萬元，支票面額原為二十萬，退票後已付十萬現金，
        故退票金額應為十萬元，見編號4-3；(2)85/09/30退票三十萬元，見編號4-4
        ；(3)85/09/18退票二十五萬元，見編號5-3；(4)85/10/31退票二十五萬元，
        見編號5-4；(5)85/09/30退票二十萬元，見編號6-1；(6)85/10/30退票二十萬
        元，見編號6-2，以上合計一百三十萬元，被上訴人丙○○將編號Ａ３未完
        工建物申請變更建造執照起造人名義，經台中縣政府核准日期為同年七月十
        六日見該府八五工建字第一八○三九九號函，且於被上訴人丙○○未申請變
        更起造人名義之前，被上訴人甲○○及被上訴人母親林江愛絹已陸續借貸被
        上訴人丙○○四百萬元，變更後復於同年七月二十二日及八月二十二日分別
        借貸二百萬元，由此以觀，被上訴人丙○○首度支票無法兌現之日為同年八
        月三十一日，乃在被上訴人甲○○等交付六百萬元之後，被上訴人甲○○又
        何能預知被上訴人丙○○因消費借貸而將編號Ａ３建物起造人名義變更充作
        擔保之行為，會侵害上訴人對被上訴人丙○○之債權，綜上所陳，由時間排
        列順序即可知悉上訴人根本無法就民法第二百四十四條第二項所定，受益人
        於受益時亦知其情事乙節負舉證責任。況由上開支付工程款明細表可知，上
        訴人對被上訴人丙○○在八十五年七月一日之前之工程款債權為四百萬元，
        並收有十五紙面額合計四百萬元之支票，其中編號4-3及4-4二紙支票提示後
        不獲兌現，退票金額合計為四十萬元，上訴人對被上訴人丙○○在八十五年
        七月一日即Ａ３建物申請變更起造人名義之日前，充其量僅四十萬元之債權
        未獲清償，至為明顯；而被上訴人甲○○及母親林江愛絹於建物起造人名義
        變更後，尚借貸被上訴人丙○○二百萬元，如謂被上訴人此舉損害上訴人四
        十萬元之債權云云，揆諸一般經驗法則，實難置信。
（七）、被上訴人丙○○迄今並未提供伊名下之不動產予被上訴人甲○○設定抵押權
        ，提供其名下所有土地予被上訴人甲○○及母親林江愛絹設定抵押權者乃訴
        外人蔡紹竹，有抵押權設定契約書可稽，另被上訴人甲○○及其母林江愛絹
        與蔡紹竹、丙○○所簽訂之抵押權契約書，乃為擔保八十五年四月二十四日
        起至八十五年十二月二十三日止發生之債權，而被上訴人甲○○方面實際借
        貸六百萬之日期亦分別如附件二之借款明細表所示，皆在抵押權擔保期間內
        所生。換言之，本件並非先有債權之存在，而於事後設定抵押權，上訴人所
        舉最高法院五十一年台上字第三五二八號判例意旨與本案無涉。再者，被上
        訴人丙○○將編號Ａ３未完工建物申請變更建造執照起造人名義，經台中縣
        政府核准之日期為同年七月十六日，見該府八五工建字第一八○三九九號函
        ，變更後被上訴人甲○○方面及其母林江愛絹復於同年七月二十二日及八月
        二十二日分別再借貸二百萬元，則於建造執照起造人名義變更後，被上訴人
        丙○○與被上訴人甲○○及其母林江愛絹間仍有借貸之行為，何來上訴人所
        稱屬無償行為。被上訴人甲○○就借貸之事實業已提出抵押權設定契約書，
        被上訴人丙○○親筆簽名之取款條及支票，上開取款條及支票所記載之金額
        亦經法院查核是否與存摺之記載相符，另提供其名下不動產設定抵押權契約
        之抵押人蔡紹竹亦到庭證稱確有借貸乙事，被上訴人甲○○早已盡相當之舉
        證責任。
（八）、至上訴人主張給付金錢予丙○○者為證人林崑鐘，而非甲○○，故甲○○與
        丙○○之間並無消費借貸之關係，丙○○將編號Ａ３建物之起造人名義變更
        予甲○○，應屬無償行為云云，更屬昧於事實。查被上訴人甲○○與丙○○
        及訴外人蔡紹竹等人於八十五年四月二十四日約定成立抵押權設定契約，業
        經被上訴人提出抵押權設定契約書及他項權利證明書可資證明，且為上訴人
        所不否認，上開抵押權設定契約之基礎原因關係即消費借貸，倘無上開抵押
        權設定契約及擔保品之情形下，證人林崑鐘殊無對被上訴人丙○○付款之理
        ，足見證人林崑鐘交付金錢予被上訴人丙○○並非本身欲與被上訴人丙○○
        成立消費借貸契約之意思，而是履行抵押權設定契約之約定，故證人林崑鐘
        乃被上訴人方面履行消費借貸契約之履行輔助人，應可認定。再者，丙○○
        將編號Ａ３建物之起造人名義變更予甲○○，是否屬無償行為，應審究之重
        點乃在於丙○○變更建物起造人名義之處分行為，是否只有發生積極財產減
        少之情事，如僅發生資力減少之結果，當然屬無償行為，然被上訴人丙○○
        此一處分行為，已自證人林崑鐘處獲得現金，且為上訴人所不否認，故上訴
        人稱丙○○之處分行為為無償行為云云，顯昧於事實。末查，被上訴人甲○
        ○及證人林崑鐘與被上訴人丙○○及訴外人蔡紹竹非親非故，若非有抵押權
        設定契約，則提供合建土地之地主蔡紹竹焉有可能將名下土地供被上訴人甲
        ○○設定第一順位之抵押權，證人林崑鐘焉有可能對被上訴人丙○○支付金
        錢，被上訴人丙○○焉有可能將編號Ａ３建物之起造人名義變更予被上訴人
        甲○○。
三、證據：除引用原審及前審之立證方法外，補提：台灣台中地方法院囑託查封登記
    函影本、台中縣政府工務局文函及建造執照變更起造人名冊影本、支票影本、取
    款憑條影本、被上訴人丙○○向甲○○借款明細表影本、抵押權設定契約書影本
    各乙件為證，並聲請訊問證人林崑鐘。
丙、本院依職權調閱台灣台中地方法院豐原簡易庭八十六年度豐簡字第一七０號給付
    票款卷宗全部（含台灣台中地方法院豐原簡易庭八十六年度豐簡字第一七０號、
    台灣台中地方法院八十六年度簡上字第三四一號民事卷宗）。
      理      由
一、被上訴人丙○○經合法通知，未於言詞辯論期到場，核無民事訴訟法第三百八十
    六條所列各款情形，爰依上訴人之聲請，由其一造辯論而為判決。
二、上訴人起訴主張：被上訴人丙○○與訴外人蔡紹竹於民國八十四年三月十六日訂
    立合建契約，約定由訴外人蔡紹竹提供土地，被上訴人丙○○在該土地上建築房
    屋，嗣被上訴人丙○○於八十五年三月二十二日與伊訂立合建工程合約，由伊負
    責興建該項工程，詎八十五年十月間，伊持有被上訴人丙○○前用以給付工程款
    所簽發面額計一百三十萬元之支票，竟遭退票，而被上訴人丙○○為圖脫產，將
    原以其為起造人，坐落台中縣沙鹿鎮○○段七三○－一二八號土地（下稱系爭土
    地）上建物即建造執照編號Ａ３門牌台中縣沙鹿鎮○○路（原審筆錄誤載為中正
    路，原審卷第三十七頁背面）十四－二號之房屋讓與被上訴人甲○○，被上訴人
    間之讓與行為，不論係無償或有償行為，均在詐害伊之債權，爰依民法第二百四
    十四條第一、二項規定，求為命撤銷被上訴人間之讓渡行為之判決等語。
三、被上訴人則以：被上訴人丙○○於八十五年四月間，因興建該工程，資金短缺，
    而向被上訴人甲○○借款六百萬元，甲○○唯恐日後其債權難以受償，乃與丙○
    ○及地主蔡紹竹協議，按施工進度分期交付借款，並鑑於丙○○興建房屋未完成
    保存登記前，不得設定抵押，先由地主蔡紹竹提供土地設定七百二十萬元之抵押
    權予甲○○及其所指定之第三人，並由丙○○為連帶保證人，約定丙○○將分得
    房屋建照執照起造人變更登記為甲○○名下，俟返還本金六百萬元及其利息後，
    甲○○再變更起造人予丙○○或其指定之第三人，同時塗銷上開抵押權登記；丙
    ○○於本院前審並否認與上訴人間，有債務關係存在等詞，資為抗辯。
四、本件上訴人起訴聲明，係請求撤銷被上訴人間就坐落系爭土地上建物即建造執照
    編號Ａ３門牌台中縣沙鹿鎮○○路十四－二號房屋所為之讓渡行為（原審卷第三
    十七頁背面、第七十八頁正面，並參見第四頁背面、第九十八頁正面），其於本
    院審理時，陳明所請求撤銷讓渡行為之建物，僅指坐落系爭土地（上訴人書狀誤
    載為七三０－一二０號土地）上建造執照編號Ａ３即門牌台中縣沙鹿鎮○○路十
    四－二號之房屋（下稱系爭建物），並未及編號Ａ８之房屋（見本院卷第一宗第
    四十頁正面、第二宗第七十九頁正面，並參見原審卷九十一頁、九十二頁門牌證
    明書），經核與原起訴聲明並無不同，尚無涉訴之聲明擴張。其次，上訴人在原
    審起訴請求撤銷被上訴人間之讓渡行為，陳稱依民法第二百四十四條第一、二項
    規定請求（原審卷第五頁正面），嗣於原審審理時主張被上訴人間之讓渡行為係
    無償行為，僅依民法第二百四十四條第一項規定請求撤銷之（原審卷第七十八頁
    正面），則就民法第二百四十四條第二項規定部分之訴訟標的既未再請求法院加
    以判決，應屬訴之一部撤回，雖被告即被上訴人已為本案之言詞辯論，本應得其
    同意，惟原告即上訴人係以言詞為訴之撤回，經記載於筆錄，而被告即被上訴人
    已於期日到場，並未為同意與否之表示，且自該期日起，十日內復未提出異議，
    自應視為同意撤回。又上訴人於本院審理時，亦表明本件訴訟係依民法第二百四
    十四條第一項之規定請求裁判（本院卷第一宗第一六一頁正面、第二宗第八十頁
    正面），其並未再就民法第二百四十四條第二項規定部分請求裁判，則就民法第
    二百四十四條第二項規定部分之訴訟標的，自不在本院所得審酌之範圍，合先敘
    明。
五、上訴人主張被上訴人丙○○與訴外人蔡紹竹於八十四年三月十六日訂立合建契約
    ，約定由訴外人蔡紹竹提供土地，被上訴人丙○○在該土地上建築房屋，嗣被上
    訴人丙○○於八十五年三月二十二日與伊訂立合建工程合約，由伊負責興建該項
    工程，詎八十五年十月間，伊持有被上訴人丙○○所簽發面額計一百三十萬元之
    支票，竟遭退票，業據提出土地登記簿謄本、房屋合建契約書、丙○○等人八住
    戶房新建工程合約書均影本各乙件、支票及退票理由單均影本各六紙、執照申請
    人名冊影本二件為證（見原審卷六至二十六頁），並為被上訴人所不爭執，應堪
    信為真實。
六、按債權人依民法第二百四十四條規定，撤銷債務人所為之無償行為者，須具備下
    列之條件，（一）為債務人所為之法律行為（二）其法律行為有害於債權人（三
    ）其法律行為係以財產權為目的。至於債務人之法律行為除有特別規定外，無論
    為債權行為抑為物權行為，均非所問（最高法院四十二年度台上字第三二三號判
    例意旨參照）。經查：
  (一)、本件上訴人起訴請求撤銷被上訴人間就系爭建物所為之讓渡行為，而觀諸上訴
      人起訴狀所載：「．．．經查系爭地上物原起造人為丙○○，丙○○為圖脫產
      ，竟將之無償讓渡於地主之抵押權人即甲○○，此有建築執照申請人名冊可稽
      ．．．」，及其聲請暨準備書狀記載：「．．．按被告二人均主張其讓渡之原
      因事實為：『‧‧‧日後丙○○應將合建契約所分得房屋其中三戶之建照執照
      起造人變更登記為甲○○名下，嗣返還本金六百萬元及利息後，甲○○再變更
      起造人予丙○○或其指定之第三人，同時塗銷前款之抵押權登記。』準此，被
      告兩人間之讓渡行為並無對價，僅因其鑑於房屋未完成保存登記，無法設定抵
      押權登記，因此先由地主蔡紹竹提供土地設定新台幣（下同）七百二十萬元之
      抵押權予被告甲○○及其指定之第三人，並由被告丙○○為連帶保證人，以擔
      保其等間之債權。而系爭建物則依前述被告之主張，無償讓渡予甲○○，嗣返
      還本金及利息後，甲○○再將之變更於丙○○或其指定人名下．．．」等詞（
      原審卷第五頁正面、第八十七頁背面至八十八頁正面），上訴人所請求撤銷之
      讓渡行為，當指被上訴人間就系爭建物之建照執照起造人名義由被上訴人丙○
      ○變更為被上訴人甲○○此一行為。而上訴人所主張系爭建物之起造人名義已
      由被上訴人丙○○變更為被上訴人甲○○之事實，業據提出建造執照申請人名
      冊影本二件為證（原審卷第二十五、二十六頁），並有卷附台中縣政府工務局
      八十五年七月十六日八五工建字第一八○三九九號函及建造執照變更起造人名
      冊均影本各一件可按（原審卷第六十四至六十六頁），且為兩造所不爭執，固
      應信為真實，惟查，依建築法第十二條規定：「本法所稱建築物之起造人，為
      建造該建築物之申請人」，可見起造人僅為建造建物之申請人，徒以行政上起
      造人名義之變更，尚無法認定所有權之歸屬，又不動產物權，依法律行為而取
      得、設定、喪失及變更者，非經登記，不生效力，民法第七百五十八條定有明
      文，依此規定，以法律行為取得不動產所有權，自須依法辦理所有權移轉登記
      手續，始足當之，不能僅以行政上變更起造人名義方式，逕取得不動產之所有
      權（最高法院八十五年度台上字第一○○號、七十七年度台上字第七九○號判
      決意旨、六十三年度第六次民庭庭推總會決議參照），被上訴人間所為變更起
      造人名義行為，依前開說明，僅為行政上之權宜措施，尚無法據此方式即變更
      系爭建物所有權之歸屬，而發生一定私法上效果，此與前述民法第二百四十四
      條規定所得撤銷者須為債務人所為之法律行為，尚屬有間，上訴人就此行為主
      張依民法第二百四十四條第一項規定請求撤銷，已有未合。
  (二)、證人林崑鐘即經手被上訴人丙○○與甲○○間借款之人於前審審理時證稱：「
      ．．．丙○○與合建之地主商量，提供合建之土地設定抵押，因土地已經有蓋
      房子，價值不夠，當時借錢時，房子只蓋到二樓，我叫他們（即丙○○）變更
      起造人給我們（即甲○○）當擔保，等將來房子蓋好以後，辦理保存登記（只
      有二間辦理變更起造人名義給我們【即甲○○】）再向銀行借款還我們（即甲
      ○○）」、「．．．我們（即甲○○）分別於八十五年四月二十七日給他（即
      丙○○）九十七萬六千元、八十五年五月二日給他九十六萬二千五百元、八十
      六年五月廿五日九十七萬六千元、八十六年六月五日九十七萬六千元、八十五
      年七月二十二日九十七萬六千元、八十五年八月廿二日九十四萬六千元，以上
      一共六次，本來每月要付給他（即丙○○）一百萬元，因預扣利息，代書費用
      ，及起造人名義變更之契稅，所以每次所付的不同，但是最後我們（即被上訴
      人等）有會算，所以最後一次只付九十四萬六千元」、「因我姪兒甲○○早就
      喪父，他（即甲○○）的財務交給我處理，都用我及我姐姐（即張林煖）之帳
      戶的取款條給他們（即丙○○）領」、「因怕借了錢，不蓋房子，所以他蓋到
      一個程度，便拿錢給他（即丙○○）」等語，並於本院審理時證述：「在八十
      五年四月間，丙○○與蔡紹竹合建蓋房子，因資金不足，無法繼續蓋，丙○○
      就透過他的朋友林茂昇向林江愛絹、甲○○母子借六百萬元，因我大嫂林江愛
      絹還年輕，其兒子甲○○還小，所以他們的錢都是由我在處理。本件借款是我
      處理的，當時談條件時，丙○○要將土地給甲○○設定抵押，為了有保障，怕
      房子被賣掉，所以要求要先將三間房子起造人名義變更給我們，等房子蓋好之
      後，保存登記完成後，如房子有賣出去，或向銀行辦理貸款出來後，再還給我
      們」、「我們分期付款給他，分六期，每期一百萬元」、「．．．每期預扣利
      息二萬四千元，其中八十五年五月二日第二期，另扣代墊辦理抵押設定之代書
      費一萬三千五百元，又八十五年八月二十二日第六期，另扣代墊繳納起造人名
      義變更之契約、印花稅、登記規費等」等詞（見本院前審卷第三十九頁背面、
      第四十頁正、背面，本院卷第二宗第五十三頁背面、第五十四頁背面），並提
      出丙○○向甲○○借款明細表乙紙為參（本院卷第一宗第一四四頁正面），證
      人林崑鐘前後證述內容大致相符，且就借貸金額及實付金額差異之說明，所稱
      除第二期即八十五年五月二日及第六期即八十五年八月二十二日外，其餘四期
      即八十五年四月二十七日、五月二十五日、六月五日及七月二十二日之實付金
      額係經預扣利息二萬四千元，故均為九十七萬六千元，而第二期，除預扣利息
      二萬四千元外，另扣代墊之代書費一萬三千五百元，第六期，則另扣代墊繳納
      起造人名義變更之契約、印花稅、登記規費等情，尚非背於常理，且所證述各
      期付款情形，亦有上訴人所不爭執其真正之取款條五件、支票乙紙、訴外人張
      林煖即被上訴人甲○○之姑母及證人林崑鐘分別在台中縣豐原市合作社、華南
      商業銀行帳號之存摺影本六紙在卷足按，分別為訴外人張林煖於八十五年四月
      二十七日、六月五日、八月二十二日在台中縣豐原市合作社帳號之取款條三件
      ，證人林崑鐘於八十五年五月二日、五月二十五日各在台中縣豐原市合作社、
      華南商業銀行帳號之取款條二件，及證人林崑鐘簽發八十五年七月二十二日期
      面額九十七萬六千元指名丙○○交付兌領之支票乙紙（原審卷第五十八至六十
      三頁、第八十一至八十六頁），證人所述內容並非無據，應屬可採。再參酌被
      上訴人丙○○與證人蔡紹竹於八十四年三月十六日簽訂房屋合建契約書時已載
      ：「附帶條件：開始建築房屋時，如乙方（即丙○○）擬將提向銀行辦理建築
      融資時，需要甲方（即蔡紹竹）有關文件配合或簽名時，甲方應隨時提供配合
      」，嗣後，被上訴人丙○○及證人蔡紹竹並於八十五年四月二十四日與被上訴
      人甲○○及訴外人林江愛絹就包含系爭土地在內之多筆土地訂立不動產抵押權
      設定契約書，擔保七百二十萬元之債權，並於其中聲請登記以外之約定事項欄
      載明：「．．．二、抵押標的之地上建物亦包括為抵押標的物．．．」等詞，
      且於同日另在前開合建契約書追加批明：「一、乙方因建築需用資金，經與甲
      方洽商結果，甲方同意提供乙方分得基地六戶及路地向民間抵押借款運用，金
      額以母金六百萬元整為限，特此批明」等語，有兩造所不爭之合建契約書、抵
      押權設定契約書可稽（原審卷第十二頁背面、第五十四頁正面），足見被上訴
      人所辯因鑑於被上訴人丙○○興建房屋未完成保存登記前，不得設定抵押，故
      先由地主蔡紹竹提供土地設定七百二十萬元之抵押權予甲○○及其所指定之第
      三人，並由丙○○為連帶保證人，約定丙○○將分得房屋建照執照起造人變更
      登記為甲○○名下，俟返還本金六百萬元及其利息後，甲○○再變更起造人予
      丙○○或其指定之第三人，同時塗銷上開抵押權登記等節，即非無據，且證人
      蔡紹竹於本院前審審理時亦結證：「（丙○○）借錢時便說有談到，要辦理變
      更起造人名義，等蓋屋完成後，再設定抵押」等則（本院前審卷第七十七頁背
      面），益徵被上訴人丙○○將系爭建物之起造人名義變更為被上訴人甲○○，
      並非無對價行為，此乃履行借款時所約定之義務，應屬於有償行為，核與最高
      法院五十一年台上字第三五二八號判例意旨所指先有債權之存在，而於事後為
      之設定抵押權者，無對價關係，屬於無償行為有間。是上訴人引用上開判例謂
      被上訴人間上開所為讓渡行為，屬無償行為，顯有誤會，亦不足採。
  (三)、又按八十九年四月二十六日修正前民法第五百十三條規定：「承攬之工作為建
      築物或其他土地上之工作物，或為此等工作物之重大修繕者，承攬人就承攬關
      係所生之債權，對於其工作所附之定作人之不動產，有抵押權。」，本件系爭
      建物係八十五年三月二十二日由上訴人與被上訴人丙○○訂立建物承攬契約，
      由上訴人承攬興建，此有上訴人所提並為被上訴人所不爭之「丙○○等捌戶住
      房新建工程合約書」可證（見原審卷第十五至十八頁），上訴人既為該建築物
      之承攬人，上訴人所主張之債權為承攬系爭建物之各期工程款，係就承攬關係
      所生之債權，依上開規定，上訴人對於其工作所附之系爭建物有抵押權。其債
      權既有法定抵押權之擔保，被上訴人縱為變更起造人名義之行為，於其權益並
      無影響，難認有害於上訴人之債權。
七、綜上所述，上訴人主張依民法第二百四十四條第一項之規定，訴請撤銷被上訴人
    甲○○與丙○○就坐落台中縣沙鹿鎮○○段七三０之一二０號土地上之建物即門
    牌台中縣沙鹿鎮○○路十四－二號所為之讓渡行為，為無理由，不應准許。原審
    為上訴人敗訴之判決，並無不合。上訴意旨指摘原判決不當，求予廢棄改判，為
    無理由，應予駁回。
八、本件事證已臻明確，兩造其餘攻擊防禦方法及舉證，對判決結果不生影響，毋庸
    一一論列，併此敘明。
九、據上論結，本件上訴為無理由，依民事訴訟法第四百四十九條第一項、第三百八
    十五條第一項、第七十八條，判決如主文。
中      華      民      國    九十      年      五      月     十五     日
~B1民事第四庭審判長法  官  黃斐君
~B2                法  官  林松虎
~B3                法  官  張鑫城
右為正本係照原本作成。
如對本判決上訴，須於收受判決送達後二十日內向本院提出上訴書狀，其未表明上訴
理由者，應於提出上訴後二十日內向本院提出上訴理由書（須按他造人數附具繕本）
，並繳納送達用雙掛號郵票拾份（每份參拾肆元）。
上訴時應提出委任律師或具有律師資格之人之委任狀；委任有律師資格者，另應附具
律師及格證書及釋明委任人與受任人有民事訴訟法第四百六十六條之一第一項但書或
第二項（詳附註）所定關係之釋明文書影本。
~B                書記官  劉智文
中      華      民      國    九十      年      五      月     十八     日
附註：
民事訴訟法第四百六十六條之一（第一項、第二項）
對於第二審判決上訴，上訴人應委任律師為訴訟代理人。但上訴人或其法定代理人具
有律師資格者，不在此限。
上訴人之配偶、三親等內之血親、二親等內之姻親，或上訴人為法人、中央或地方機
關時，其所屬專任人員具有律師資格並經法院認為適當者，亦得為第三審訴訟代理人
。
                                                                        Ｌ


司法院資訊處製作；財團法人民間司法改革基金會備份。
